---
title: "Visualización de datos 2- DC"
format: html
editor: visual
---

## Geometrías

En este apartado se abordan algunos tipos de gráficos a mayor profundidad, como los de dispersión, los de barras, los histogramas o de línea. Se tocarán aspectos como la solución a la sobrecarga de datos visibles y demás detalles.

### Diagramas de dispersión

Son intuitivos, fáciles de entender y muy comunes. Sin embargo, debemos cuidar bastante detalles como la sobregraficación, que se da cuando

1.  Tenemos grandes conjuntos de datos
2.  Valores alineados en un solo eje
3.  Datos de baja precisión
4.  Datos enteros

Típicamente es recomendable utilizar la mezcla de varios valores `alpha` cuando se usen formas opacas. Alternativamente podemos usar formas huecas.

También es posible utilizar puntos pequeños cuando sabemos que tendremos una alta concentración de datos en ciertas regiones.

Veamos el conjunto de datos `diamonds` para ilustrar el cómo lidiar con grandes set de datos.

```{r}
library(ggplot2)
plot_price_vs_carat_clarity <- ggplot(
  data = diamonds, mapping = aes(x = carat, y = price, color = clarity)
) 

plot_price_vs_carat_clarity + geom_point(alpha = 0.5, shape = ".")
```

Usamos una transparencia del 50% y una forma de punto de un solo píxel. Podemos mejorarlo cambiando la forma a la número 16:

```{r}
plot_price_vs_carat_clarity <- ggplot(
  data = diamonds, mapping = aes(x = carat, y = price, color = clarity)
) 

plot_price_vs_carat_clarity + geom_point(alpha = 0.5, shape = 16)
```
